臺灣高等法院高雄分院刑事判決　　　　99年度上易字第1059號
上　訴　人　臺灣高雄地方法院檢察署檢察官
上　訴　人
即　被　告　王振國
選任辯護人　洪士宏律師
　　　　　　林易玫律師
　　　　　　李耿誠律師
上　訴　人
即　被　告　昌文
選任辯護人　劉家榮律師
上列上訴人因被告妨害婚姻案件，不服臺灣高雄地方法院99年度
易字第1815號中華民國99年9 月23日第一審判決（起訴案號：臺
灣高雄地方法院檢察署98年度偵字第27549 號），提起上訴，本
院判決如下：
     主  文
上訴駁回。
    事  實
一、王振國與翁千婷於民國98年1 月23日結婚，係有配偶之人，
    而昌文亦知悉王振國係翁千婷之夫，為有配偶之人，詎王
    振國竟基於通姦之犯意，昌文卿則基於相姦之犯意，2 人於
    98年6 月28日夜間9 時30分許至夜間11時許，在址設高雄市
    苓雅區○○○路94號之康橋旅館三多館806 號房內，接續發
    生2 次姦淫行為。嗣於98年8 月7 日，翁千婷在住處測試家
    中電腦設備時，發現昌文卿撰寫上開過程之日記（係昌文卿
    以電子郵件寄送與王振國），及1 張王振國與昌文卿親密合
    照之相片，始悉上情。
二、案經翁千婷訴由臺灣高雄地方法院檢察署檢察官偵查起訴。
    理  由
壹、對於證據能力之判斷
一、按被告以外之人於審判外之言詞或書面陳述，除法律有規定
    者外，不得作為證據，刑事訴訟法第159 條第1 項固定有明
    文。惟「除刑事訴訟法第159 條之4 第1 、2 款所規定之情
    形外，其他於可信之特別情況下所製作之文書，亦得為證據
    」，亦據刑事訴訟法第159 條之4 第3 款規定甚明。本件被
    告王振國之辯護人雖主張：昌文卿所書寫之日記，對王振國
    而言，係屬被告以外之人於審判外之陳述，且係告訴人翁千
    婷於未經王振國同意之情形下，擅自從王振國之個人電腦內
    所不法取得，侵害王振國之隱私權，應類推適用刑事訴訟法
    第158 條之4 之規定。此外，上開日記若採為證據，將侵害
    昌文卿之拒絕證言權，故該日記應不具證據能力。然查：
  (一)卷附告訴人所提出之日記內容，係被告昌文卿所親自書寫，
    且其書寫時係按次逐一書寫乙情，業據被告昌文卿於原審審
    理中陳述在卷（見原審2 卷第25、26頁）。而衡以常情，一
    般人於書寫日記時，係就自己日常生活所發生之事予以忠實
    紀錄，並不會預料到自己書寫之日記，日後將可能成為訴訟
    證據使用，故已鮮有虛偽記載之動機。且本件被告昌文卿所
    書寫之日記，又非係被告昌文卿所提出作為證據，是益徵其
    所書寫之該日記，故意為不實記載之可能性甚小。再者，被
    告昌文卿係按次逐一書寫其日記內容，已如前述，故其因記
    憶錯誤而就內容有所誤載之可能性亦屬甚為有限。此外，本
    件被告昌文卿所寫之日記內容，要與卷內所存其他客觀事證
    全然相符，未見有何歧異情事（此部分詳如後述），足可證
    其內容之可信性甚高，而屬刑事訴訟法第159 條之4 第3 款
    所稱「其他於可信之特別情況下所製作之文書」，自應對被
    告王振國具有證據能力（至就被告昌文卿而言，該日記係屬
    被告自己於審判外之陳述，且被告昌文卿亦同意作為證據，
    自應具有證據能力）。被告王振國之辯護人以上開日記對被
    告王振國而言係屬被告以外之人於審判外之陳述，主張其無
    證據能力乙節，尚難予以採認。
  (二)關於被告昌文卿上開日記之取得過程，業據告訴人於偵訊（
    此部分雖未經具結，然因關於證據能力之證明，並不適用嚴
    格證明法則，而係適用自由證明法則之事項，故本院仍得予
    以參酌）及原審審理中證稱：伊與王振國先前是從事電腦維
    修的行業，家中會有很多電腦硬碟之類的物品，而於98年8
    月7 日，伊在打掃家裡時，想測試家中隨身硬碟的好壞，就
    將該隨身硬碟插入電腦中，看該隨身硬碟能否運作，結果該
    隨身硬碟一開啟，就發現昌文卿寄給王振國的日記，另外還
    有1 張被告2 人親嘴的相片，伊才知道被告2 人有通姦行為
    ，並將該日記及相片的檔案拷貝下來等語（見偵卷第104 頁
    、原審2 卷第29至33頁）明確，核與被告王振國於偵訊及原
    審審理中自陳：伊與告訴人一起經營電腦公司4 年，存有昌
    文卿上開日記及伊與昌文卿合照相片之隨身硬碟，伊是放在
    家中作為工作室的房間內等語（見偵卷第13頁、原審2 卷第
    40頁）相符，再佐以被告王振國與告訴人係夫妻關係、平日
    共居一處，則告訴人因整理家中物品、欲測試家中隨身硬碟
    故障與否而意外發現上開日記及相片，即非悖於常情之事，
    自堪認告訴人前開所述情節可採。而告訴人既非基於窺探被
    告王振國隱私之目的而意外發現上開日記及相片，即無不法
    侵害被告王振國隱私之情形可言；又其於意外發現上開日記
    及相片後，基於法律所賦予之告訴權而將被告王振國已存在
    之犯罪事證予以拷貝提出作為證據，亦難認屬無故取得，而
    謂其行為係屬不法。從而，被告王振國之辯護人主張此部分
    應類推適用刑事訴訟法第158 條之4 有關「除法律另有規定
    外，實施刑事訴訟程序之公務員因違背法定程序取得之證據
    ，其有無證據能力之認定，應審酌人權保障及公共利益之均
    衡維護」之規定乙節，因上開日記並無類似「違背法定程序
    取得」之情形，自屬無從予以採認。況且，刑事訴訟法前開
    關於「證據排除原則」之規定，係指將具有證據價值之證據
    因取得程序之違法，而予以排除之法則。偵查機關「違法」
    偵查蒐證適用「證據排除原則」之主要目的，在於抑制違法
    偵查並嚇阻警察機關之不法，其理論基礎，來自於憲法上正
    當法律程序之實踐，鑒於一切民事、刑事、行政、懲戒之手
    段，尚無法有效遏止違法偵查、嚇阻警察機關之不法，唯有
    透過證據之排除，使人民免於遭受國家機關非法偵查之侵害
    、干預，防止政府濫權，藉以保障人民之基本權，此與私人
    不法取證，係基於私人地位而侵害私權利之情形截然不同。
    蓋私人非法取證之動機，或來自對於國家發動偵查權之不可
    期待，或因犯罪行為本質上具有隱密性、不公開性，產生蒐
    證上之困窘，難以取得直接之證據，冀求證明刑事被告之犯
    行之故。而私人不法取證並無普遍性，且對方得請求民事損
    害賠償或訴諸刑事追訴或其他法律救濟機制，無須藉助證據
    排除法則之方式將證據加以排除，即能達到嚇阻私人不法行
    為之效果，如將私人不法取得之證據一律排除，不僅使刑事
    被告逍遙法外，而私人尚需面臨民事、刑事之訟累，在結果
    上反屬失衡。是偵查機關「違法」偵查蒐證與私人「不法」
    取證，乃完全不同之取證態樣，兩者所取得之證據排除與否
    ，理論基礎及思維方向非可等量齊觀，私人不法取證，難以
    「證據排除法則」作為其排除之依據及基準，私人所取得之
    證據，原則上無證據排除原則之適用。惟如私人故意對被告
    使用暴力、刑求等方式，而取得被告審判外之自白或證人之
    證述，因違背任意性原則，且有虛偽高度可能性，基於避免
    間接鼓勵私人以暴力方式取證，應例外排除該證據之證據能
    力（最高法院99年度台上字第3168號、98年度台上字第578
    號）。本件告訴人所取得之上開日記，並非告訴人對他人施
    以暴力或刑求，而取得其非任意性之意思表示，是縱令認係
    非法取得，依據上開說明，仍無礙其證據能力之取得，併予
    敘明。
  (三)刑事訴訟法第181 條有關「證人恐因陳述致自己受刑事訴追
    或處罰者，得拒絕證言」之拒絕證言權，係基於被告不自證
    己罪之原則所生，故被告昌文卿之日記具有證據能力，是否
    會侵害被告昌文卿之拒絕證言權，自僅與被告昌文卿自身有
    關，要與被告王振國無涉，被告王振國之辯護人以此主張該
    日記對被告王振國無證據能力，已屬無據。況且，上開拒絕
    證言權之規定，主要係基於證人具有據實陳述之義務，要與
    被告因不自證己罪原則之適用，而於法律上容許其不據實陳
    述之權利，2 者間相互存有衝突所生（即若未有前揭拒絕證
    言權之規定，將令被告不自證己罪原則難以貫徹）。故此拒
    絕證言權之規定，僅係避免於刑事訴訟過程中，被告因負作
    證義務而不得不自白自己犯罪，要與證據能力之判認全然無
    涉，否則，被告之自白豈非因前揭拒絕證言權規定之存在，
    以致全然不具備證據能力？而刑事訴訟法第156 條第1 項有
    關被告自白得為證據之規定，又豈不成為具文？是被告王振
    國之辯護人前揭主張，亦不致影響上開日記對於被告昌文卿
    具有證據能力，附此敘明。
二、次按被告以外之人於審判外之陳述，雖不符前4 條之規定，
    而經當事人於審判程序同意作為證據，法院審酌該言詞陳述
    或書面陳述作成時之情況，認為適當者，亦得為證據。當事
    人、代理人或辯護人於法院調查證據時，知有第159 條第1
    項不得為證據之情形，而未於言詞辯論終結前聲明異議者，
    視為有前項之同意，刑事訴訟法第159 條之5 亦規定甚明。
    卷附網頁列印資料、原審公務電話紀錄，係被告以外之人於
    審判外之書面陳述。而檢察官、被告2 人及被告王振國之辯
    護人，就上開書面陳述，未於原審審理過程中聲明異議，原
    審並審酌前開陳述作成時之情況均屬正常，所取得過程並無
    瑕疵，且與本案相關之待證事實具有關連性，認適當作為證
    據，依前開刑事訴訟法第159 條之5 之規定，認上開陳述均
    具有證據能力。
三、另按除顯有不可信之情況外，公務員職務上製作之紀錄文書
    、證明文書，及從事業務之人於業務上或通常業務過程所須
    製作之紀錄文書、證明文書，均得為證據，刑事訴訟法第
    159 條之4 第1 、2 款定有明文。被告王振國之戶籍資料查
    詢結果，係公務員職務上製作之紀錄文書，而康橋旅館三多
    館之住客資料紀錄，則係從事業務之人於業務上或通常業務
    過程所須製作之紀錄文書，且經原審提示後，檢察官、被告
    2 人及被告王振國之辯護人對上開證據之證據能力不爭執，
    是無顯不可信之情況，並與本案相關之待證事實具有關連性
    ，依上開規定，應具有證據能力。
四、卷附行動電話通聯紀錄、信用卡消費紀錄，分別係電信公司
    及信用卡公司之電腦系統，就各該行動電話所為每次通話之
    紀錄及各該信用卡所為每筆消費之紀錄，非屬供述證據，不
    適用傳聞法則，且該等證據與被告2 人本件犯行具有相當之
    關聯性，又非不法取得，自應具有證據能力。又錄影監視畫
    面、相片等物，均係利用機械力攝錄畫面後，再將該等畫面
    客觀、自然呈現之物，其本質上屬物證之一種，非屬供述證
    據，不適用傳聞法則。是卷附之簡訊相片、被告2 人合照相
    片，既與被告2 人本件犯行有相當之關聯性，且非不法取得
    （被告王振國之辯護人雖以被告2 人合照相片係不法取得，
    主張其無證據能力，然此相片係與被告昌文卿之日記同時取
    得，業據告訴人證述如上，故如前所述，被告王振國之辯護
    人此一主張，並無足採），自應具有證據能力。
貳、實體部分
一、訊據被告王振國對於上開通姦之犯罪事實，已坦承不諱（本
    院卷第87頁），而被告昌文卿則否認有何相姦之犯行，辯稱
    ：伊並不知被告王振國已在98年1 月間結婚云云。經查：
  (一)被告王振國與告訴人係於98年1 月23日結婚，而被告昌文卿
    於98年6 月28日案發之前，即已知悉被告王振國係有配偶之
    人之事實，除據被告王振國、昌文卿供承在卷外（見偵卷第
    12頁、原審2 卷第40、41頁），並有被告王振國之戶籍資料
    查詢結果在卷可稽（見偵卷第5 頁），自堪予以認定。又卷
    附日記內容，係由被告昌文卿所撰寫，並於撰寫完畢後以電
    子郵件寄送與被告王振國之事實，業據被告昌文卿於原審審
    理中證述明確（見原審2 卷第28頁），且為被告王振國所不
    否認（見偵卷第12頁），亦足堪認定。而依被告昌文卿在其
    98年6 月28日之日記中記載：「9 點打給老公，老公很猴急
    的騎車來找我，9 點半到小康，今天很巧的是806 ，許久未
    變身的兩人都迫不及待的沖了身體，我先吃了超想吃的小巨
    ，然後換老公吃小蜜，可小蜜還算是生理期當中，真是害羞
    ，怕會有異味，但也因為是生理期當中，所以老公可以中射
    又沒吃事後藥，就這樣賭1 次吧，應該不會有小孩吧，剩10
    分鐘時老公又進來1 次，因為沒時間了，所以我要老公快一
    點，洗澡時很像在洗戰鬥澡，因為已經11點多了，回到家11
    點30分，還好爸不在家，呼～，跟老公變身總是回味無窮」
    （見偵卷第17頁），因該日記所載內容提及「小蜜還算是生
    理期當中…，怕會有異味」等字句，足證該日記中所稱之「
    小蜜」，當係指女子之生殖器而言；又依該日記內容所載「
    但也因為是生理期當中，所以老公可以中射又沒吃事後藥，
    就這樣賭1 次吧，應該不會有小孩吧」等字句觀之，自係撰
    寫該日記之被告昌文卿，與其稱為「老公」之人於98年6 月
    28日當日，曾發生男女生殖器官接合之行為，否則當不會有
    「應該不會有小孩吧」此等文字之記載。另依據該日記所載
    「剩10分鐘時老公『又』進來1 次」之文句，可知被告昌文
    卿是日與其稱為「老公」之人發生男女生殖器官接合之行為
    共2 次。再佐以被告昌文卿於原審審理中證稱：伊日記中所
    稱之「老公」，就是王振國等語（見原審2 卷第26頁），而
    被告王振國於偵訊中亦自承：昌文卿寫日記給伊時，都是稱
    呼伊「老公」等語（見偵卷第84頁），參以被告昌文卿前揭
    日記所載內容，尚有被告2 人所持用前揭行動電話之通聯紀
    錄、被告王振國傳送與告訴人之簡訊等多項證據可為佐證，
    且卷附被告2 人合照相片顯示，被告2 人於拍照時，出現有
    親吻之親密動作（見偵卷第27頁），足見被告2 人之關係並
    非尋常友人關係而已，且被告王振國於本院審理中亦坦承上
    開通姦之事實在卷（本院卷第87頁），則被告王振國與被告
    昌文卿於98年6 月28日，分別基於通姦、相姦之犯意，先後
    2 次為姦淫行為之事實，應堪予以認定。
  (二)被告王振國於原審審理中自陳：0000000000號行動電話係伊
    使用之行動電話等語（見原審2 卷第37頁），被告昌文卿於
    原審審理中亦供稱：0000000000號行動電話是伊使用之行動
    電話等語（見原審2 卷第37頁），而依卷附000000 0000 號
    、0000000000號行動電話之通聯紀錄所示，該2 支行動電話
    於98年6 月28日夜間8 時59分許、夜間9 時0 分許，有互為
    通聯之情形，而於是日上午8 、9 時許間，則無通聯之紀錄
    （見偵卷第68頁、第74頁背面），故被告昌文卿前揭日記中
    所稱「9 點打給老公」、「9 點半到小康」、「因為已經11
    點多了」、「回到家11點30分」等內容，自係指98年6 月28
    日夜間之各該時刻。又被告昌文卿前揭日記提及「9 點半『
    到』小康，今天很巧的是806 」，可知所謂「小康」係指某
    處所而言；又被告2 人除在「小康」內為前開姦淫行為外，
    並在「小康」內沖洗身體、洗澡（此經上開日記記載明確）
    ，且渠2 人先後在該處之時間僅約為1 小時30分鐘（依上開
    日記內容，被告2 人於夜間9 時30分至該處，約於夜間11
    時許離去），則衡以一般社會常情，前揭日記內容所提及之
    「小康」、「806 」，應係指某家旅館之806 號房而言。而
    對照被告昌文卿前開日記內容，該旅館之位置應係在高雄地
    區（否則被告昌文卿無從於離開該處後不到半小時，即回到
    其位在高雄市苓雅區之住處）。另參以被告王振國自承係其
    傳送與告訴人之簡訊內容中提及「但是日記真的不關我的事
    …，請不要聯想那種景象…，去『康橋』也是兩間房…」等
    語（見偵卷第25頁之簡訊內容相片），則前揭日記內容所提
    及之「小康」，自係指名為「康橋」之旅館而言。此外，依
    被告昌文卿98年7 月26日之日記所載「去光華康變身，很巧
    的一樣是806 ，這間不錯耶，有浴缸房間又比較大，而且休
    息時間是2 小時半350 ，服務態度又比三多康好」，堪認被
    告2 人所前往名為「康橋」之旅館，在高雄地區○○○路、
    三多路上，均有開立，且被告2 人於98年6 月28日所前往者
    ，係位在高雄地區○○路之該旅館。又依卷附網頁查詢資料
    所示，確有一家名為康橋之旅館，分別在高雄市苓雅區○○
    ○路94號開立其三多館，另在高雄市苓雅區○○○路148 之
    42號開立其光華館（見原審2 卷第50、51頁），則被告2 人
    於98年6 月28日夜間9 時30分許至夜間11時許間，為前揭姦
    淫行為之地點，係在址設高雄市苓雅區○○○路94號之康橋
    旅館三多館806 號房內之事實，應堪認定。
  (三)被告昌文卿固以前詞置辯，然被告於98年11月19日檢察官偵
    查中業已供明：「後來在今年（指98年）一月多有聽說過他
    已經結婚了，是聽他母親說的，他們請客我沒有去」等語（
    見偵卷第14頁），則其於98年6 月28日與被告王振國發生性
    行為，自有相姦之犯意，其於原審亦僅否認有相姦之行為（
    見原審審易卷第28頁），嗣於本院翻異前詞，自屬卸責之詞
    ，並無足取。
  (四)至被告王振國於審理中雖提出告訴人書信認告訴人曾經宥恕
    被告通姦行為云云（見本院卷第93頁），惟告訴人與被告間
    書信往返，並不涉及撤回告訴之問題，況其內容亦無隻字片
    語表達告訴人不予追究刑責之意，此部分主張，亦難採取。
  (五)綜上，本件被告2 人前揭犯行，事證已臻明確，均堪予以認
    定。
二、被告王振國係有配偶之人，而被告昌文卿則明知被告王振國
    係有配偶之人，2 人仍發生姦淫行為，是核被告王振國所為
    ，係犯刑法第239 條前段之通姦罪；被告昌文卿所為，則係
    犯刑法第239 條後段之相姦罪。被告2 人於前揭時、地，先
    後2 次通姦、相姦犯行，係基於同一決意而為之數個舉動，
    且時間相近、所侵害法益相同，依一般社會健全之觀念，難
    以強行分開，應予包括之評價，分別論以接續犯之實質上一
    罪。
三、原審認被告罪證明確，因而適用刑法第239 條、第41條第1
    項前段，並審酌被告王振國為有配偶之人，於婚姻關係存續
    中，仍與他人發生通姦行為，有違夫妻間之忠誠義務，而被
    告昌文卿明知被告王振國係有配偶之人，仍介入他人婚姻，
    與被告王振國發生相姦行為，2 人所為均無可取，且被告2
    人犯後態度難認良好，然念及被告2 人均無任何前科紀錄，
    有臺灣高等法院被告前案紀錄表在卷可按，素行尚佳等一切
    情狀，分別判處有期徒刑3 月，並均諭知以新台幣1000元折
    算1 日易科罰金之折算標準。其認事用法，核無不合，量刑
    亦屬允當。被告上訴意旨否認犯罪，指摘原判決不當；公訴
    人上訴意旨，認量刑太輕，指摘原判決不當，均無理由，應
    予駁回。
四、另被告2 人被訴另於98年7 月間通姦及相姦4 次部分，業經
    原審判決無罪，未經檢察官提起上訴確定在案，爰不予論列
    。
據上論斷，應依刑事訴訟法第368條，判決如主文。
本案經檢察官陳宗吟到庭執行職務。
中    華    民    國  100     年    1     月    18    日
                  刑事第七庭    審判長法  官  莊飛宗
                                      法  官  謝宏宗
                                      法  官  蔡廣昇
以上正本證明與原本無異。
不得上訴。
中    華    民    國  100     年    1     月    18    日
                                      書記官  曾允志


附錄本判決論罪之法條：
刑法第239 條
有配偶而與人通姦者，處1 年以下有期徒刑。其相姦者亦同。